臺灣新北地方法院民事判決
111年度訴字第207號
原      告  稅安蓉
訴訟代理人  張義祖律師
被      告  基順開發建設有限公司

法定代理人  周俊男
上列當事人間請求返還土地所有權狀等事件，經本院於民國111
年6月7日言詞辯論終結，判決如下：
    主      文
被告應將如附表編號1所示之土地所有權狀正本交付原告。
被告應將如附表編號2所示之建物所有權狀正本交付原告。
訴訟費用由被告負擔。
    事實及理由
壹、程序方面
    按原告於判決確定前，得撤回訴之全部或一部。但被告已為
    本案之言詞辯論者，應得其同意；訴之撤回應以書狀為之。
    但於期日，得以言詞向法院或受命法官為之；訴之撤回，被
    告於期日到場，未為同意與否之表示者，自該期日起；其未
    於期日到場或係以書狀撤回者，自前項筆錄或撤回書狀送達
    之日起，10日內未提出異議者，視為同意撤回，民事訴訟法
    第262條第1項、第2項、第4項分別定有明文。查，原告起訴
    時原聲明：「㈠被告應將如附表編號1所示之土地所有權狀正
    本交付予原告；㈡被告應將如附表編號2所示之房屋所有權狀
    正本交付予原告；㈢若被告無法將第一、二項權狀交付予原
    告，請宣告該等權狀作廢，准原告逕向地政主管機關聲請補
    發」等情，有原告之民事起訴狀可佐（見臺灣臺北地方法院
    110年度訴字第6998號卷〈下稱北院卷〉第9頁）；嗣於本院審
    理時，具狀撤回前開第三項聲明之情，有其民事準備書一狀
    卷可考（見本院卷第124頁），而被告未為異議，是原告撤
    回原聲明第三項原權狀作廢聲請補發部分，與前揭規定相符
    ，於法有據，自應准許。
貳、事實方面
一、原告主張：
　㈠被告就坐落臺北市○○區○○段○○段00000000000000000○000○地
    號土地與地主即訴外人辜耀曾合作興建大樓（下稱系爭建案
    ），並於民國101年12月4日邀訴外人楊博元投資新臺幣（下
    同）520萬元於系爭建案，約定若投資成本不足時，楊博元
    應再給付200萬元之投資款，約定共投資720萬元。嗣原告承
    受楊博元就系爭建案之權利義務，並與被告及辜耀曾就如附
    表所示之房地（下稱系爭不動產）簽訂不動產買賣契約（下
    稱系爭買賣契約），簽訂系爭買賣契約時被告向原告表示，
    考量系爭建案4、5樓買主感受及7、7-1樓尚未賣出之房屋售
    價，系爭契約第4期尾款雖記載790萬元，但與原告約定第4
    期尾款實際僅須給付被告350萬元即可。是系爭買賣契約總
    買賣價金形式上雖記載為1,758萬元，惟被告實際收受款項
    為：第1次簽約款448萬元（即依找貼款補充協議，27.2坪減
    20坪後，剩餘7.2坪，換算房價後，雙方合意由原告給付被
    告448萬元）；第2次付款520萬元（即楊博元支付之款項520
    萬元），第3次付款由原告向聯邦銀行貸款350萬元，貸得款
    項直接匯入被告帳戶，被告實際收受共計1,318萬元。
　㈡兩造嗣於107年6月22日簽訂協議書（下稱系爭協議書），於
    系爭協議書第3條特別約定：「雙方同意成本不足款預估350
    萬元」、第4條修正內容約定：「完成清算後15日內多退少
    補，倘若逾期應補之一方，仍未實際支付對方者，應補一方
    以每逾一日應加計懲罰性違約金2萬元給對方，直至清償日
    為止，甲乙絕無異議」等語。嗣被告雖將系爭不動產原設定
    之最高限額抵押權予以塗銷登記，並於110年1月15日簽立切
    結書切結表示已辦妥清算作業程序。是依系爭協議書所載「
    不足額預估350萬元」之未定狀態，經兩造會算於上開切結
    書已載明：「以43.5萬元/坪，作為造價成本（按43.5萬元×
    2單位即20坪＝870萬元，除已付520萬元投資款後，並再行補
    足350萬元即為已足）」，則以楊博元認購2單位觀之，系爭
    不動產原告既已支付第一期款448萬元，第二期款亦已入股5
    20萬元，則原告當於尾款即第三期款再補足350萬元為已足
    ，原告亦已向聯邦銀行增貸350萬元，直接匯入被告帳戶，
    兩造間之投資購買權利義務已全部釐清。
　㈢原告已取得系爭不動產之所有權，並進住3年多，依系爭協議
    書之約定被告僅對原告有少補之請求權，並無扣留系爭不動
    產所有權狀之權利，故被告有交付原告系爭不動產所有權狀
    之義務。再者，被告完成清算係兩造間多退少補協議之停止
    條件，而被告於106年4月28日前已完成清算，確定工程造價
    為10,829,904元，故上開停止條件為既成條件，雙方之協議
    為無條件，因此，兩造於系爭協議書約定雙方同意成本不足
    款為350萬元。又系爭協議書第3條約定之不足額款，為點交
    時原告應將買賣價金付清之暫定金額，性質上為「給付型」
    之約定；而系爭協議書第4條約定之給付時間，為交屋時不
    確定之契約概念，故在完成清算後，可能為被告負多退義務
    ，亦可能為原告負少補義務，或兩造不退不補，性質上屬將
    來「形成型」之約定，自無可能在被告有多退款項予原告之
    虞下，預先免除被告點交所有權狀之義務，是以，上開給付
    型與形成型之約定不同，不宜混為一談。
　㈣被告已收受系爭不動產買賣價金，原告亦已取得系爭不動產
    所有權，且入住3年多，被告應依系爭買賣契約第7條第1項
    約定：「賣方（即被告）應於交屋時將買賣標的物騰空辦理
    點交（含所有權狀、鑰匙、購買車位者含車庫遙控器及相關
    證件）予買方（即原告）佔有時，點交手續視為完成；點交
    時應將買賣價款付清，惟契約另有約定時，依其約定」，交
    付系爭不動產所有權狀予原告。是以，基於系爭買賣契約上
    開約定，被告有交付系爭不動產所有權狀之義務，原告有給
    付買賣價款之義務，嗣兩造已交屋3年多，被告點交所有權
    狀之債務已延遲給付3年多，應付遲延責任。
　㈤證人王傑為被告公司總經理，其稱原告先前提起另案返還權
    狀訴訟業經駁回確定在案，本件為重複起訴云云，實際上原
    告於另案返還權狀訴訟提告之當事人、訴訟標的均與本件不
    同，另案返還權狀訴訟當事人除有本件被告外，尚有周俊男
    及王承宗，上開3人因對原告有共同給付義務，而提起另案
    返還權狀訴訟，然本件係因被告違反所有權狀點交義務，僅
    單獨列一被告。又另案返還權狀訴訟之訴訟標的為民法第76
    7條第1項前段，而本件訴訟標的為履行契約，是以本件訴訟
    與另案返還權狀訴訟當事人及訴訟標的不同，非同一案件。
　㈥原告因遲未取得系爭不動產所有權狀，曾於110年1月15日經
    訴外人朱坤琦召集，在楊博元家中與周俊男簽立切結書（下
    稱系爭切結書），系爭切結書立切結書人欄位雖無被告公司
    名稱及用印，惟系爭切結書文首已敘明「立切結書人周俊男
    並為基順開發建設有限公司代表人」，且系爭切結書第二、
    三項內容：「㈡經甲方（即周俊男）與乙方（即楊博元）結
    算結果，雙方同意以單價43.5萬元/坪作為造價成本，已與1
    07年6月22日，甲（即周俊男）乙（即楊博元）丙（即原告
    ）方所簽訂協議書相符，並已知會楊守仁（即被告公司股東
    ）代理人儲昭志、郭萍雄同意認證。㈢今丙方（即原告）所
    有權狀在另股東王傑保管。以本結算成本知會股東王傑時，
    必須無條件返還丙方（即原告）房屋所有權狀，若股東王傑
    將之據為己有則乙方（即楊博元）及丙方（即原告）須配合
    甲方（即周俊男）追索王傑民、刑事責任」，均為對被告之
    義務，足見系爭切結書為周俊男以被告隱名法定代理人之身
    分所簽署，對被告應生效力。而切結書通常僅由一方簽署，
    系爭切結書經兩造與楊博元簽名，解釋上應認系爭切結書為
    民法之和解契約，並非傳統之切結書，然被告辯稱如附表所
    示之所有權狀現在遭王傑占有，有客觀上給付不能之情云云
    ，惟所有權狀即便有給付不能之情仍能依法重製，被告辯稱
    顯不足採，原告實有提起本件訴訟，受權利保護之必要。
　㈦依系爭契約第7條第1項之約定，聲明：⒈被告應將如附表編號
    1所示之土地所有權狀正本交付予原告；⒉被告應將如附表編
    號2所示之建物所有權狀正本交付予原告。
二、被告則以：
　㈠被告同意原告本件請求，惟當時係由王傑與訴外人邱郁婷負
    責系爭建案完工後之總登記、結算、交屋，王承宗在協助辦
    理過戶後，即將系爭不動產之所有權狀交付王傑，嗣王傑以
    原告尚有2,713,000元款項未給付為由，扣留前開所有權狀
    ，權狀現不在公司手上，沒有辦法交付。
　㈡系爭建案清算時，曾因楊守仁出國定居影響其他住戶借名登
    記，嗣由楊守仁委任訴外人儲昭志、崔懋林，於108年3月27
    日開立協調會，經109年12月22日、110年3月19日為兩次協
    調，王傑仍拒絕討論、同意本件投資結算內容，並要求原告
    應再給付2,713,000元才同意交付如附表所示之所有權狀。
    被告雖同意原告本件請求，因兩造就本件投資款項已結算清
    楚，確實應交付權狀予原告，惟就系爭不動產之所有權狀現
    在王傑占有中，被告有客觀上給付不能之情等語置辯，聲明
    ：同意原告之請求。
三、本院之判斷：
  ㈠原告主張：被告與辜耀曾合作系爭建案，並邀楊博元投資，
    被告與楊博元簽訂投資興建大樓契約書，約定楊博元投資52
    0萬元於系爭建案，若投資成本不足時，楊博元應再給付200
    萬元之投資款，共投資720萬元，嗣原告承受楊博元就系爭
    建案之權利義務，並與被告及辜耀曾就系爭不動產簽訂系爭
    買賣契約，被告並表示系爭契約第4期尾款雖記載790萬元，
    但與原告約定第4期尾款實際僅須給付被告350萬元。是系爭
    買賣契約總買賣價金形式上記載為1,758萬元，實際款項為1
    ,318元萬元，而被告已實際收受全部款項（即第1次簽約款
    ，原告給付被告找貼款補充協議之448萬元；第2次付款520
    萬元，即楊博元支付之款項520萬元，第3次付款由原告向聯
    邦銀行貸款350萬元，直接匯入被告帳戶），兩造間投資購
    買權利義務已全部釐清，被告並已將系爭不動產所有權移轉
    登記予原告，且將系爭不動產交付原告3年多，惟被告迄未
    將系爭不動產之所有權狀交付原告等情，業據原告提出投資
    興建大樓契約書、系爭買賣契約書、協議書、切結書及找貼
    款充協議書等件為證（見北院卷第17至47頁），且經被告於
    本院審理時自承：我同意原告之請求，本件實際上確實應該
    要交付，依本件投資契約書已經結清等語（見本院卷第56-2
    頁），堪信原告主張為真正。是原告依兩造間之系爭買賣契
    約第7條第1項之約定，請求被告履行出賣人之義務交付系爭
    不動產所有權狀正本，於法有據，自應准許。
  ㈡被告雖辯稱：系爭不動產之權狀不在公司手上，訴外人王傑
    扣留原告之權狀，拒絕交出。王傑和其配偶是被告公司負責
    交屋的承辦賽，辦理過戶的代書也是王傑找的，所以辦完過
    戶後，代書將權狀交給王傑。目前是王傑不同意將權利交付
    原告等語（見本院卷第56-2頁），而證人王傑於本院審理時
    具結證稱：我在被告公司擔任總經理。（問：是否有承辦原
    告購買系爭房屋的業務？）這個買賣是我主辦的。…（問：
    系爭房地所有權狀目前在何處？）都在信立地政事務所等語
    （見本院卷第138頁），可知王傑為被告公司之總經理，負
    責承辦系爭不動產之買賣業務，是不論被告是否為系爭不動
    產所有權狀正本之直接占有人，被告依系爭買賣契約之約定
    ，本應將系爭不動產之所有權狀交付原告，被告負有交付系
    爭不動產所有權狀予原告之義務。縱使被告並非系爭不動產
    所有權狀之直接占有人，然被告所指之王傑或其指定之地政
    士亦係為被告之業務而保管系爭不動產所有權狀正本，被告
    所辯不能交付，僅係事實上不能，而非法律上不能，亦即如
    原告取得本件勝訴判決而對被告執行無效果，執行法院亦得
    依強制執行第121條及第123條第2項之規定，以公告宣示未
    交出之系爭不動產所有權狀無效，另作證明書發給原告，由
    原告向地政機關申請補發新所有權狀，即不生給付不能之問
    題，是被告辯稱無法交付系爭不動產權狀予原告，本件為給
    付不能等語，自無可採。
  ㈢又證人王傑固於本院審理時證稱：這個案件已經告過了，已
    經判他（即原告）敗訴，案號是士林地院109年度訴字第536
    號，本件是重複起訴。…（問：為何不將權狀交付原告？）
    原告尚有271萬3千元的尾款尚未交付等語（見本院卷第138
    、139頁），並提出臺灣士林地方法院〈下稱士林地院〉109年
    度訴字第536號民事判決附卷可參（見本院卷第143至147頁
    ），惟按民事訴訟法上所謂一事不再理之原則，乃指同一事
    件已有確定之終局判決而言，所謂同一事件，必同一當事人
    ，就同一訴訟標的而為訴之同一聲明，若此之者有一不同，
    自不得謂為同一事件（最高法院90年度臺抗第221號裁定意
    旨參照）。原告前向士林地院對本件被告及周俊男、王承宗
    ，起訴請求返還系爭不動產所有權狀等訴訟，經該院以109
    年度訴字第536號事件審理判決駁回原告之訴確定（下稱前
    案訴訟），然原告於前案訴訟就返還權狀部分之訴訟標的為
    民法第767條第1項前段之規定，而本件原告係依兩造間系爭
    買賣契約第7條第1項之約定為請求，有前案訴訟之判決書佐
    卷可考，並經本院依職權調閱上開民事卷宗核閱無誤，足見
    二者之訴訟標的不同，自非同一事件，不生一事不再理原則
    之適用，是證人王傑指稱本件為重複起訴部分，顯有誤會，
    自無可採。至證人王傑雖證述原告尚積欠買賣價金等語，然
    被告於本院審理時已明確自承：本件投資契約書已經結清等
    語（見本院卷第56-2頁），是就系爭建案之投資契約既經契
    約當事人即被告表示已結清，證人王傑前開證述即無可採。
四、從而，本件原告依系爭買賣契約第7條第1項之約定，請求被
    告交付如附表所示系爭不動產所有權狀正本予原告，為有理
    由，應予准許。
五、本件事證已臻明確，兩造其餘攻擊防禦方法及所提證據，經
    本院斟酌後，認為均不足影響本判決之結果，自無逐一詳予
    論駁之必要，併此敘明。
六、訴訟費用負擔之依據：民事訴訟法第78條。　
中　　華　　民　　國　　111 　年　　6 　　月　　30　　日
                  民事第五庭  法　官　鄧雅心
以上正本係照原本作成。
如對本判決上訴，須於判決送達後20日內向本院提出上訴狀。如
委任律師提起上訴者，應一併繳納上訴審裁判費。
中　　華　　民　　國　　111 　年　　6 　　月　　30　　日
                              書記官　賴峻權
附表：
編號 不     動     產   面  積 權利範圍 權狀字號 1. 臺北市○○區○○段○○段000地號土地 249平方公尺 10000分之795 107北建字第4787號 2. 臺北市○○區○○段○○段0000○號建物（門牌號碼：臺北市○○區○○街00○0號6樓） 42.9平方公尺 全部 107北建字第4735號